ACORDAO-COMPLETO-2478518

ACÓRDÃO 1893/2021 ATA 29/2021 - PLENÁRIO

VISTOS, relatados e discutidos estes autos de Denúncia a respeito de possíveis irregularidades ocorridas no Conselho Regional de Fisioterapia e Terapia Ocupacional da 7ª Região (Crefito-7) , relacionadas à possível ocorrência de nepotismo em razão da nomeação do Sr. Sandro de Oliveira Suares, que supostamente seria cunhado do Vice-Presidente daquela Autarquia (José Roberto Borges dos Santos) , bem como associadas aos quantitativos de diárias por ele percebidas, que seriam muito superiores aos dos demais colaboradores do Crefito-7; 
ACORDAM os Ministros do Tribunal de Contas da União, reunidos em sessão de Plenário, ante as razões expostas pelo Relator, em:
9.1. conhecer da presente denúncia, satisfeitos os requisitos de admissibilidade previstos no caput do art. 235 do Regimento Interno deste Tribunal, para, no mérito, considerá-la parcialmente procedente;
9.2. aplicar ao Sr. Senhor Cleber Murilo Pinheiro Sady, CPF XXX.546.425-XX, ex-Presidente do Crefito-7, individualmente, a multa prevista no art. 58, inciso II, da Lei 8.443/1992, no valor de R$ 5.000,00, fixando-lhe o prazo de quinze dias, a contar da notificação, para que comprove, perante o Tribunal (art. 214, inciso III, alínea "a", do Regimento Interno/TCU) , o recolhimento da dívida aos cofres do Tesouro Nacional, atualizada monetariamente desde a data deste Acórdão até a do efetivo recolhimento, se for paga após o vencimento, na forma da legislação em vigor;
9.3. autorizar, desde logo, nos termos do art. 28, inciso II, da Lei 8.443/1992, a cobrança judicial da dívida, caso não atendida a notificação;
9.4. dar ciência da presente deliberação ao Conselho Regional de Fisioterapia e Terapia Ocupacional da 7ª Região, ao Sr. Senhor Cleber Murilo Pinheiro Sady e ao denunciante; e
9.5. arquivar estes autos com base no inciso V do art. 169 do Regimento Interno/TCU.

Denúncia sobre supostas irregularidades referentes à prática de nepotismo na entidade.

Conselho Regional de Fisioterapia e Terapia Ocupacional da 7ª Região (BA).

3. Interessados/Responsáveis:
3.1. Interessado: Identidade preservada (art. 55, caput, da Lei n. 8.443/1992).
3.2. Responsável: Identidade preservada (art. 55, caput, da Lei n. 8.443/1992).

13.1. Ministros presentes: Ana Arraes (Presidente), Walton Alencar Rodrigues, Benjamin Zymler, Aroldo Cedraz, Raimundo Carreiro, Bruno Dantas, Vital do Rêgo e Jorge Oliveira.
13.2. Ministro-Substituto convocado: Marcos Bemquerer Costa.
13.3. Ministros-Substitutos presentes: Augusto Sherman Cavalcanti (Relator), André Luís de Carvalho e Weder de Oliveira.

ACORDAO-COMPLETO-2535882

Acórdão 1903/2022 - Plenário

AUGUSTO SHERMAN

Adoto, como relatório, excerto da instrução elaborada por Auditor Federal lotado na SecexAdministração (peça 32) , anuída pelos dirigentes da unidade (peças 33-34) : 
"INTRODUÇÃO
1. 	Trata-se de denúncia a respeito de possíveis irregularidades em curso no Conselho Regional de Fisioterapia e Terapia Ocupacional da 7ª Região (Crefito-7) , relacionadas à contratação do Sr. Sandro de Oliveira Suares (CPF XXX.599.755-XX) , que supostamente seria cunhado do vice-presidente da autarquia federal, Sr. José Roberto Borges dos Santos (CPF XXX.285.805-XX) ; além desse fato, o primeiro estaria recebendo valores de diárias 'muito superiores dos demais colaboradores do CREFITO-7 e, em muitos meses ele recebeu valores superiores ao próprio presidente da autarquia'.
HISTÓRICO
2.	Os parágrafos 2 e 5-10 do Despacho ministerial, datado de 23/6/2020, peça 18, foram no seguinte teor.
2. 	Após o registro de que não identificava irregularidade em relação ao tema dos montantes de diárias, tendo em conta a inconsistência do parâmetro utilizado para apontar sua suposta incorreção - a comparação entre colaboradores - (peça 4, p. 1/2) , e depois de obter elementos que confirmaram tanto a nomeação do Sr. Sandro de Oliveira Suares para a função de Coordenador da Câmara Técnica de Fisioterapia Respiratória e Terapia Intensiva do Crefito-7, quanto que ele seria cunhado do então Presidente daquele conselho de fiscalização profissional (peça 8, p. 1) , a unidade instrutiva posicionou-se pela necessidade de promover a audiência do Sr. Cleber Murilo Pinheiro Sady (peça 9) , responsável pela referida nomeação.
 (...) 
5. 	Ao examinar os autos em meu Gabinete, verifiquei, desde logo, que, ainda que intempestivamente, mas antes do encerramento da etapa de instrução do processo, o Sr. Cleber Murilo Pinheiro Sady por intermédio de bastante procurador, chegou a apresentar suas razões de justificativas (peça 14) . Presente a prevalência, neste Tribunal, do princípio da verdade real, sua defesa deverá ser analisada pela unidade técnica. 
6. 	No que se refere ao Sr. Sandro de Oliveira Suares, devido a igualmente identificar os indicativos de irregularidade de sua nomeação para a função de Coordenador da Câmara Técnica de Fisioterapia Respiratória e Terapia Intensiva do Crefito-7 e tendo em conta a efetiva possibilidade de que este Tribunal, quando do exame do mérito desta Denúncia, venha a determinar ao Crefito-7 a adoção de providências com vistas à desconstituição de sua nomeação, igualmente vislumbro, em princípio, a necessidade, à luz da Súmula Vinculante nº 3 do STF, de promover-se sua oitiva. Em acréscimo, observo que o Crefito-7 não foi ouvido em relação à ocorrência, cabendo igualmente lhe oportunizar a apresentação de suas razões sobre o ato ora impugnado, considerando a possibilidade de este Tribunal vir a determinar sua desconstituição. 
7. 	Considero que o encaminhamento por tal linha somente fará sentido caso o Sr. Sandro de Oliveira Suares ainda permaneça na referida função, sendo meu entendimento, quanto a isso, de ser mais provável que, com o término do mandato da diretoria que o nomeou, ele haja sido exonerado. Reforça tal suspeita o aspecto de, na resposta à diligência pelo Crefito-7, já sob nova direção, em junho de 2018, as referências ao Sr. Sandro, no que se refere a seu relacionamento com aquele conselho, serem todas no passado ('desenvolvidas', 'foram designadas', 'ocorreram', 'tendo ocupado') . Caso a ocupação da função, para que foi irregularmente nomeado, não mais se verifique, não haveria razões para novos esforços em relação ao anteriormente ocupante da função de Coordenador da Câmara Técnica de Fisioterapia Respiratória e Terapia Intensiva do Crefito-7, posto entender que também não se configura hipótese de restituição dos valores por ele recebidos, dadas as evidências, constantes da documentação encaminhada em anexo à resposta do Crefito-7, de que houve a correspondente contraprestação por parte do nomeado.
8.	Diante do exposto, ao deliberar por conhecer da presente denúncia, posto que satisfeitos os requisitos de admissibilidade para tanto, em especial aqueles previstos nos arts. 234 e 235 do Regimento Interno deste Tribunal e no art. 103, § 1º, da Resolução TCU 259/2014, restituo o feito à SecexTrabalho determinando, com fulcro no art. 157 do Regimento Interno desta Casa, a realização de diligência junto ao Conselho Regional de Fisioterapia e Terapia Ocupacional da 7ª Região - Crefito-7, a fim de que, no prazo de 5 (cinco) dias, informe se o Sr. Sandro de Oliveira Suares ainda permanece ocupando a função de Coordenador da Câmara Técnica de Fisioterapia Respiratória e Terapia Intensiva do Crefito-7, para a qual foi nomeado por meio da Portaria Crefito-7 nº 70/2015, informação que deverá ser acompanhada da competente documentação comprobatória.
9.	Caso a resposta à diligência anterior seja afirmativa, ficam, desde já, autorizados:
a) o reconhecimento do Sr. Sandro de Oliveira Suares, CPF XXX.599.755-XX, com fulcro no art. 144, § 2º, do Regimento Interno desta Casa, como interessado neste processo;
b) a promoção da oitiva do Conselho Regional de Fisioterapia e Terapia Ocupacional da 7ª Região - Crefito-7, com fundamento no art. 250, inc. V, do Regimento Interno do TCU, a fim de que, no prazo de 15 (quinze) dias, manifeste-se quanto ao fato apontado nesta denúncia, atinente à nomeação do Sr. Sandro de Oliveira Suares, por meio da Portaria Crefito-7 nº 70/2015, para a função de Coordenador da Câmara Técnica de Fisioterapia Respiratória e Terapia Intensiva do Crefito-7, enquanto Vice-Presidente o seu cunhado Sr. José Roberto Borges dos Santos, em afronta à Súmula Vinculante nº 13 do Supremo Tribunal Federal e dos princípios da Impessoalidade e da Moralidade (art. 37, caput, da Constituição Federal de 1988) , tendo em vista a possibilidade de este Tribunal vir a determinar a adoção de providências com vistas à desconstituição da referida nomeação;
c) a promoção da oitiva do Sr. Sandro de Oliveira Suares, com fundamento nos arts. 146, § 4º, e 250, inc. V, do Regimento Interno do TCU, a fim de que, no prazo de 15 (quinze) dias, manifeste-se quanto ao fato apontado nesta denúncia, atinente à sua nomeação, por meio da Portaria Crefito-7 nº 70/2015, para a função de Coordenador da Câmara Técnica de Fisioterapia Respiratória e Terapia Intensiva do Crefito-7, enquanto Vice-Presidente o seu cunhado Sr. José Roberto Borges dos Santos, em afronta à Súmula Vinculante nº 13 do Supremo Tribunal Federal e dos princípios da Impessoalidade e da Moralidade (art. 37, caput, da Constituição Federal de 1988) , tendo em vista a possibilidade de este Tribunal vir a determinar a adoção de providências com vistas à desconstituição da referida nomeação;
d) em subsídio à manifestação prevista no item precedente, o encaminhamento de cópia destes autos, observada, para tanto, a limitação estabelecida pelo art. 104 da Resolução TCU 259/2014.
10.	Caso a resposta à diligência do item 8 supra seja negativa, deverá aquela unidade técnica prosseguir com a instrução do processo (sem a execução dos passos do item 9 acima) , oportunidade em que as razões de justificativa apresentadas pelo Sr. Cleber Murilo Pinheiro Sady (peça 14) deverão ser analisadas.
À SecexTrabalho.
3.	Em resposta ao OFÍCIO 40544/2020-TCU/Seproc, peça 19, o Conselho Regional de Fisioterapia e Terapia Ocupacional da 7ª Região informa, peça 21, '...que o Sr. Sandro de Oliveira Suares não ocupa mais a função de Coordenador da Câmara Técnica de Fisioterapia em Terapia Intensiva do CREFITO-7 desde a posse da atual gestão, ocorrida em 02 de abril de 2018.'.
4.	Em função disso, o Despacho ministerial, datada de 8/3/2021, peça 29, ao analisar requisição de vista dos presentes autos, formalizado à peça 26 pelo representante legal do Sr. Sandro de Oliveira Suares, determinou o seguinte:
10. 	Por estarmos diante de oitiva realizada desnecessariamente, em situação contrária à condição estabelecida no Despacho de peça 18, considero não ser conveniente a sugerida convalidação da oitiva. Nesse sentido, deve-se reconhecer o equívoco e, assim, promover a exclusão do Sr. Sandro da presente relação processual, o que leva ao indeferimento do seu pedido de vista e cópia, em razão de não ostentar a qualidade de interessado nos presentes autos, nos termos previstos no art. 92 da Resolução TCU 259/2014. 
11. 	Com efeito, restituo os autos à unidade técnica determinando-se: 
a) a exclusão do Sr. Sandro de Oliveira Suares da presente relação processual; 
b) o reconhecimento da nulidade da oitiva promovida à peça 22; 
c) o indeferimento do pedido do Sr. Sandro de Oliveira Suares (CPF XXX.599.755-XX) de vista e cópia dos presentes autos (peça 26) , nos termos previstos no art. 92 da Resolução TCU 259/2014; 
d) a expedição de ciência ao Solicitante. 
À SecexAdministração, para que prossiga com a instrução dos autos.
EXAME TÉCNICO
5.		Em cumprimento aos Despachos ministeriais de peça 18, parágrafos 5 e 10, e peça 29, analisam-se as intempestivas razões de justificativas, peça 14, apresentadas pelo Sr. Cleber Murilo Pinheiro Sady, por intermédio de bastante procurador, Gustavo Salermo Quirino, peça 15.
6.	Sucinta e basicamente, o advogado alega, ipsis verbis, o seguinte, peça 14:
	Compete inicialmente esclarecer que ao contrário do consignado na denúncia não houve CONTRATAÇÃO do Sr. Sandro de Oliveira Sores, uma vez que este foi NOMEADO para uma função pública, a qual nem mesmo possibilita o pagamento de SALÁRIOS uma vez que se trata de cargo honorífico.
Em razão do vasto conhecimento técnico profissional o Sr. Sandro foi nomeado para coordenar a Câmara Técnica de Fisioterapia Respiratória e Terapia Intensiva, uma comissão do CREFITO-7 criada pela antiga gestão, pela qual os interesses da parcela da categoria ligada a Fisioterapia Respiratória que atuam diretamente nos setores de Terapia Intensiva.
 (...) 
	Não existe o pagamento de salários uma vez que a nomeação é honorífica. O profissional apenas recebe verba indenizatória em razão de seu tempo dedicado ao Conselho e somente na hipótese de comparecimento ou deslocamento em razão da atuação.  (O grifo é original.) 
 (...) 
É cediço que, para que se tenha configurado o nepotismo, deve ser comprovada a existência do parentesco e a relação de subordinação entre o contratante e o contratado.
 (...) 
Pois bem, a denúncia supõe a existência de um parentesco entre um Diretor do CREFITO-7 com o Sr. Sandro é certo que entre Diretores e Coordenadores de Comissões não existem hierarquia. 
A nomeação dos Coordenadores de Comissões é efetuada pelo Presidente do Conselho, bem como, a aprovação de atividades e reuniões técnicas fica ao encargo também do Presidente. 
Assim, também fica a afastada a existência de hierarquia entre o Diretor do CREFITO-7 e o Sr. Sandro. 
Portanto, não comprovada a existência de parentesco, bem como, evidente a ausência de hierarquia, não temos que falar em prática de nepotismo.
 (...) 
Para que seja configurado o nepotismo previsto na súmula no 13 do STF é necessário o preenchimento de dois requisitos cumulativos, quais são: a) a designação, isto é, o favorecimento de parentes para exercer um cargo público, em vez de b) nomear pessoas mais qualificadas. (Os grifos são originais.) 
Na situação em questão, o denunciado conforme consignado na própria denuncia não é parente do Sr. Sandro, bem como, restou demonstrado que o nomeado possui capacitação técnica para a atuação como Coordenador de Comissão de Especialidade profissional.
 (...) 
Logo, não ocorreu a configuração de ato ímprobo pelo denunciado, pois para que seja demonstrada a violação a princípios, é imprescindível a comprovação objetiva de que, no caso concreto, o nomeado goza das benesses de seu cargo, sem, contudo, realizar suas atribuições com dedicação e competência, em igualdade de condições aos demais nomeados, apenas fazendo parte dos quadros da Administração, por ser parente de autoridade, sem, de fato, fazer jus à respectiva nomeação.
 (...) 
A interpretação corrente da Lei n°. 8.429/1992 tem sido no sentido de que a conduta que revela improbidade administrativa ultrapassa o limite da simples irregularidade ou ilegalidade do ato, exigindo-se a má-fé e desonestidade do agente público (dolo) , ou seja, aprova do elemento subjetivo.
7.	Recorda-se que essa matéria é objeto de regulação pela 13ª Súmula Vinculante do Supremo Tribunal Federal - STF que veda nepotismo nos Três Poderes, abaixo transcrita. 
A nomeação de cônjuge, companheiro ou parente em linha reta, colateral ou por afinidade, até o terceiro grau, inclusive, da autoridade nomeante ou de servidor da mesma pessoa jurídica, investido em cargo de direção, chefia ou assessoramento, para o exercício de cargo em comissão ou de confiança, ou, ainda, de função gratificada na Administração Pública direta e indireta, em qualquer dos Poderes da União, dos Estados, do Distrito Federal e dos municípios, compreendido o ajuste mediante designações recíprocas, viola a Constituição Federal.
8.	Em específico, destaca-se que a violação à Constituição Federal mencionada nessa Súmula dá-se com a inobservância dos princípios da impessoalidade e da moralidade insculpidos no caput do art. 37 dessa lei fundamental.
9.	À luz da Súmula transcrita, infere-se que a alegação do advogado de que '... o denunciado conforme consignado na própria denuncia não é parente do Sr. Sandro...' não elide a falha, porquanto, nessa Súmula, está proibida 'A nomeação de cônjuge, companheiro ou parente em linha reta, colateral ou por afinidade, até o terceiro grau, inclusive, da autoridade nomeante ou de servidor da mesma pessoa jurídica...' (Grifaram-se os excertos.) , ou seja, o parentesco não precisa ser com a autoridade nomeante para se caracterizar o nepotismo. E a justificativa não negou que o Sr. Sandro fosse cunhado do Sr. José Roberto Borges dos Santos (vice-presidente do Crefito-7 no período de 1º/4/2014 a 31/3/2018) ,
10.	Outra alegação recorrente é de que o Sr. Sandro possui vasto conhecimento técnico profissional. Não se aceita essa justificativa, porque a intenção da Súmula é impedir que se utilize o critério de parentesco para a admissão de alguém, de maneira a impedir (a) que outras pessoas que também tenham conhecimento técnico profissional suficiente sejam preteridas na escolha justamente por não terem laços de parentesco com a autoridade nomeante ou com servidor da mesma pessoa jurídica e (b) que o ato de nomeação seja praticado por interesse particular e não público, situações essas que feririam os princípios da impessoalidade e da moralidade insculpidos no caput do art. 37 dessa lei fundamental.
11.	Outro argumento usado pelo defensor é de que não houve contratação, sequer havendo salário. O Sr. Sandro recebia, segundo ele, verba indenizatória em razão de seu tempo dedicado ao Conselho. Como se lê na Súmula retrotranscrita, é proibida a nomeação para investidura em '...cargo de direção, chefia ou assessoramento, para o exercício de cargo em comissão ou de confiança, ou, ainda, de função gratificada na Administração Pública direta e indireta...'. A descrição desses cargos demonstra que a Súmula proíbe qualquer investidura de parentes em cargos de natureza ad nutum. Assim, crê-se, S.M.J., que a proibição dessa Súmula se aplique ao caso ora em exame, senão bastaria a alteração da denominação de um cargo dessa natureza para afastar a sua aplicação.
12.	Quanto às alegações de que não houve ato ímprobo praticado pelo denunciado nem se aplica a ele a Lei 8.429/1992, ressalta-se que a competência deste Tribunal, art. 71 da Constituição Federal, no presente caso, é averiguar se o ato ora em exame observou os princípios insculpidos no caput do art. 37 dessa Carga Magna, razão de ser também da Súmula transcrita, o que restou não comprovado, conforme se expôs anteriormente.
Responsabilidade 
13.	Em cumprimento ao Memorando-Circular nº 33/2014 - Segecex, examina-se a responsabilidade pela irregularidade. O responsável é o Senhor Cleber Murilo Pinheiro Sady, CPF XXX.546.425-XX, que, quando Presidente do CREFITO-7, assinou a PORTARIA CREFITO-7 Nº 70/2015, a qual nomeou para a função de Coordenador da Câmara Técnica de Fisioterapia Respiratória e Terapia Intensiva do CREFITO-7 o Senhor Sandro de Oliveira Suares, cunhado do Sr. José Roberto Borges dos Santos (vice-presidente do CREFITO-7 no período de 1º/4/2014 a 31/3/2018) . Esse ato foi de encontro ao disposto na 13ª Súmula Vinculante do Supremo Tribunal Federal - STF, ferindo os princípios da impessoalidade e da moralidade insculpidos no caput do art. 37 da Constituição Federal.
CONCLUSÃO 
14. 	Como, conforme se desenvolveu no Exame Técnico, as intempestivas razões de justificativa apresentadas, peça 14, não elidiram o fundamento da impugnação, incidiu o disposto no parágrafo único do art. 43 da Lei 8.443/1992, que regula esta espécie processual, denúncia, devendo ser aplicada ao responsável a multa prevista no inciso III do art. 58 dessa Lei.
PROPOSTA DE ENCAMINHAMENTO
15.	Ante o exposto, submetem-se os autos à consideração superior, propondo-se:
	a) conhecer da presente denúncia, satisfeitos os requisitos de admissibilidade previstos no caput do art. 235 do Regimento Interno deste Tribunal;
	b) aplicar ao Sr. Senhor Cleber Murilo Pinheiro Sady, CPF XXX.546.425-XX, ex-Presidente do Crefito-7, individualmente, a multa prevista no art. 58, III, da Lei 8.443/1992, fixando-lhe o prazo de 15 (quinze) dias, a contar da notificação, para que comprove, perante o Tribunal (art. 214, inciso III, alínea 'a', do Regimento Interno/TCU) , o recolhimento da dívida ao Tesouro Nacional, atualizada monetariamente desde a data do acórdão que vier a ser proferido até a do efetivo recolhimento, se for paga após o vencimento, na forma da legislação em vigor;
c) autorizar, desde logo, nos termos do art. 28, inciso II, da Lei 8.443/1992, a cobrança judicial da dívida caso não atendida a notificação;
d) comunicar o que vier a ser decidido neste processo ao Conselho Regional de Fisioterapia e Terapia Ocupacional da 7ª Região e ao denunciante;
e) arquivar o presente processo com base no inciso V do art. 169 do Regimento Interno/TCU e, caso haja inadimplemento no pagamento, arquivá-lo após a autuação do processo vinculado de cobrança executiva, consoante o estabelecido no caput do art. 34 da Resolução - TCU 259/2014, aplicável, por analogia, a este processo de denúncia".
	É o Relatório.

8.1. Erasmo de Souza Freitas Junior (18373/OAB-BA) e outros, representando Sandro de Oliveira Suares;  
8.2. Marcelo Dourado Costa (42.931/OAB-BA), representando Conselho Regional de Fisioterapia e Terapia Ocupacional da 7ª Região (BA); 
8.3. Gustavo Salermo Quirino (163371/OAB-SP), representando Cleber Murilo Pinheiro Sady.

Não atuou.

DENÚNCIA. NEPOTISMO. CONSELHO DE FISCALIZAÇÃO PROFISSIONAL. AUDIÊNCIA. REJEIÇÃO DAS JUSTIFICATIVAS. MULTA. TC 011.667/2018-4 Natureza: Denúncia Órgão/Entidade: Conselho Regional de Fisioterapia e Terapia Ocupacional da 7ª Região (BA) Responsável: Identidade preservada (art. 55, caput, da Lei n. 8.443/1992) Interessado: Identidade preservada (art. 55, caput, da Lei n. 8.443/1992) Representações legais: Erasmo de Souza Freitas Junior (18373/OAB-BA) e outros, representando Sandro de Oliveira Suares; Marcelo Dourado Costa (42.931/OAB-BA), representando Conselho Regional de Fisioterapia e Terapia Ocupacional da 7ª Região (BA); Gustavo Salermo Quirino (163371/OAB-SP), representando Cleber Murilo Pinheiro Sady.

DENÚNCIA (DEN)

Secretaria de Controle Externo da Administração do Estado (SecexAdministração).

Em exame Denúncia a respeito de possíveis irregularidades ocorridas no Conselho Regional de Fisioterapia e Terapia Ocupacional da 7ª Região (Crefito-7) , relacionadas à nomeação do Sr. Sandro de Oliveira Suares, que supostamente seria cunhado do Vice-Presidente daquela autarquia (José Roberto Borges dos Santos) , bem como associadas aos quantitativos de diárias por ele percebidas, que seriam muito superiores aos dos demais colaboradores do Crefito-7.
Considerando o afastamento preliminar da suposta irregularidade em relação aos montantes de diárias recebidos - tendo em conta a inconsistência do parâmetro utilizado para apontar sua suposta incorreção (peça 4, pp. 1-2) - e depois de obter elementos que confirmaram tanto a nomeação do Sr. Sandro de Oliveira Suares para a função de Coordenador da Câmara Técnica de Fisioterapia Respiratória e Terapia Intensiva do Crefito-7, quanto o alegado vínculo de parentesco (peça 8, p. 1) , a SecexTrabalho promoveu a audiência do Sr. Cleber Murilo Pinheiro Sady (peça 9) , então Presidente daquele Conselho e responsável pela nomeação (peça 8, p. 2) . 
Nesse sentido, foi promovida sua audiência por ter nomeado "para a função de Coordenador da Câmara Técnica de Fisioterapia Respiratória e Terapia Intensiva do CREFITO-7 o Senhor Sandro de Oliveira Suares, cunhado do Sr. José Roberto Borges dos Santos (vice-presidente do CREFITO-7 no período de 1º/4/2014 a 31/3/2018) , não observando, assim, à 13ª Súmula Vinculante do Supremo Tribunal Federal - STF, ferindo, com essa conduta, os princípios da Impessoalidade e da Moralidade insculpidos no caput do art. 37 da Constituição Federal" (peças 11 e 9) .
Vale pontuar que se afigurou despicienda a oitiva do Sr. Sandro de Oliveira Suares, dada a confirmação de que o responsável "não ocupa mais a função de Coordenador da Câmara Técnica de Fisioterapia em Terapia Intensiva do CREFITO-7 desde a posse da nova gestão do Conselho, ocorrida em 02 de abril de 2018" (peça 21, p. 1) . 
Em sua derradeira instrução (peça 32) , a SecexAdministração - que assumiu a instrução do feito -propõe rejeitar as justificativas apresentadas pelo Sr. Cleber Murilo Pinheiro Sady, aplicando-se lhe a multa prevista no artigo 58, inciso III, da Lei Orgânica. 
Brevemente historiado, desde logo adianto que acolho, com ajustes, a proposta instrutória, incorporando a respectiva análise às minhas razões de decidir, naquilo que não colidir com as considerações que se seguem. 
As razões de justificativas apresentadas à peça 14, parcialmente examinadas pela unidade técnica (peça 32, pp. 3-5, itens 5-13) , mostraram-se insuficientes para afastar a responsabilidade do Sr. Cleber Murilo Pinheiro Sady pela irregularidade sob apuração.
Inicialmente, como cediço, lembro que a jurisprudência pacífica desta Corte, a exemplo dos Acórdãos 990/2018, Relator Ministro Bruno Dantas, e 4.085/2015, de minha relatoria, ambos da 1ª Câmara, há muito considera que o "nepotismo configura prática ilegítima por afrontar os princípios constitucionais da impessoalidade, da moralidade administrativa e do interesse público".
Diante de tal contexto, em acréscimo à análise instrutória, vale destacar que o Sr. Sandro de Oliveira Suares recebeu valores - ainda que, em tese, sob natureza não contraprestacional - durante o período de exercício do cargo, a exemplo dos valores discriminados a título de "auxílios representações" no ano de 2017, à peça 8, pp. 8-10, adiante consolidados pela minha assessoria:
	competência
	nov/16
	dez/16
	jan/17
	fev/17
	mar/17
	abr/17
	mai/17

	auxílios representações
	R$ 3.500,00 
	R$3.250,00 
	 R$3.000,00 
	 R$3.500,00 
	 R$4.000,00 
	R$4.000,00 
	 R$4.000,00 

	jun/17
	jul/17
	ago/17
	set/17
	out/17
	nov/17
	dez/17

	 R$4.000,00 
	 R$4.500,00 
	 R$4.950,00 
	 R$4.125,00 
	 - 
	 R$3.575,00 
	 R$1.925,00 

Com efeito, ainda que não esteja comprovada a natureza de contraprestação das referidas parcelas, não se pode afirmar que o exercício do cargo se deu a título gratuito, de sorte que a natureza honorífica do cargo em tela não constitui obstáculo à caracterização da irregularidade em questão. 
A este respeito, considero oportuno destacar, também, apontamento anterior desta Casa quanto ao risco de se utilizar - ante a natureza honorífica de determinados cargos de Conselhos de Fiscalização Profissional - o pagamento de verbas indenizatórias com objetivo remuneratório (Acórdão 1925/2019-TCU-Plenário, Relator: Ministro-Substituto Weder de Oliveira) , ainda que tal situação não esteja comprovada no presente caso.
No que se refere à alegação quanto à ausência de comprovação de parentesco entre a autoridade nomeante e o nomeado, vale destacar que se trata de requisito inexigível para a caracterização da irregularidade, nos termos da jurisprudência predominante desta Casa. Consoante excerto do Acórdão 519/2017-TCU-Plenário, Relator Ministro Walton Alencar Rodrigues, configura "nepotismo a nomeação, para cargo de provimento em comissão ou de função gratificada, de cônjuge, companheiro ou parente em linha reta, colateral ou por afinidade, até o terceiro grau, de agente público cuja posição é capaz de assegurá-la, no órgão que labora ou, mediante reciprocidade de nomeações ou designações, em outro órgão ou ente público (nepotismo cruzado) , não constituindo elemento essencial para caracterização do ilício o parentesco entre a autoridade nomeante e o agente nomeado".
Pela clareza, permito-me transcrever excerto do Voto condutor do mencionado Acórdão 519/2017-TCU-Plenário:
"O parentesco do nomeado com a autoridade nomeante não é elemento essencial para configuração de nepotismo na Administração. Nepotismo caracteriza-se quando, a partir do exame das relações de poder em determinado ente público, revela-se a nomeação, para cargo de provimento em comissão ou de função gratificada, de companheiro ou parente em linha reta, colateral ou por afinidade, até o terceiro grau, de agente público cuja posição é capaz de assegurá-la, no órgão que labora ou, mediante reciprocidade de nomeações ou designações, em outro órgão ou ente público.
A propósito, transcrevo a seguir a Súmula Vinculante 13, do Supremo Tribunal Federal, tantas vezes mencionada pelo defendente:
'A nomeação de cônjuge, companheiro ou parente em linha reta, colateral ou por afinidade, até o terceiro grau, inclusive, da autoridade nomeante ou de servidor da mesma pessoa jurídica investido em cargo de direção, chefia ou assessoramento, para o exercício de cargo em comissão ou de confiança ou, ainda, de função gratificada na administração pública direta e indireta em qualquer dos poderes da União, dos Estados, do Distrito Federal e dos Municípios, compreendido o ajuste mediante designações recíprocas, viola a Constituição Federal.'
Súmula não estabelece conduta antijurídica. Apenas traduz entendimento jurisprudencial consolidado no Tribunal. No caso da Súmula Vinculante 13, proibição de nepotismo deriva diretamente dos princípios inseridos no caput do art. 37 da Constituição Federal, sobretudo impessoalidade, eficiência e moralidade.
O STF, ao editar a Súmula Vinculante 13, não buscou identificar todas hipóteses de configuração de nepotismo na Administração Pública, mas indicar situações em que a jurisprudência daquela Corte identificou a prática daquele ilícito.
Nesse sentido, o trecho a seguir, extraído da decisão tomada pela Corte Suprema no MS 31697 (Relator Ministro Dias Toffoli, Primeira Turma, julgamento em 11/3/2014, DJe de 2/4/2014) :
'Ao editar a Súmula Vinculante nº 13, a Corte não pretendeu esgotar todas as possibilidades de configuração de nepotismo na Administração Pública, dada a impossibilidade de se preverem e de se inserirem, na redação do enunciado, todas as molduras fático-jurídicas reveladas na pluralidade de entes da Federação (União, estados, Distrito Federal, territórios e municípios) e das esferas de Poder (Executivo, Legislativo e Judiciário) , com as peculiaridades de organização em cada caso. Dessa perspectiva, é certo que a edição de atos regulamentares ou vinculantes por autoridade competente para orientar a atuação dos demais órgãos ou entidades a ela vinculados quanto à configuração do nepotismo não retira a possibilidade de, em cada caso concreto, proceder-se à avaliação das circunstâncias à luz do art. 37, caput, da CF/88.'
Conforme depreende-se o excerto acima, as circunstâncias do caso concreto devem ser analisadas, a fim de identificar se a nomeação no cargo na Administração Pública fundou-se no parentesco do nomeado com agente público que, em função da posição que ocupa, era capaz de concorrer para que a contratação se concretizasse, ainda que o ato de nomeação não tenha sido praticado diretamente por esse agente" (g.n.) .
  
Tal entendimento infirma a interpretação realizada, pela defesa, a partir do precedente do Tribunal de Justiça do Paraná de 20/2/2018 colacionado aos autos (peça 14, pp. 6-7) . 
Em relação ao precedente do Supremo Tribunal Federal citado nas justificativas apresentadas (peça 14, pp. 8-10) , vale destacar trecho da respectiva ementa em que se menciona a necessidade de se perquirir a "projeção funcional ou hierárquica do agente político ou do servidor público de referência no processo de seleção para fins de configuração objetiva de nepotismo".
A este respeito, cumpre salientar que a designação do Sr. Sandro de Oliveira Suares como Coordenador da Câmara ocorreu em 3/9/2015 (peça 8, p. 2) - após o início da gestão do Sr. José Roberto Borges dos Santos (Vice-Presidente no período de 1º/4/2014 a 31/3/2018 - e sua exoneração teria se dado "desde a posse da atual gestão, ocorrida em 02 de abril de 2018" (peça 21, p. 1) . 
No presente caso, dada a elevada estatura do cargo ocupado pelo Sr. José Roberto Borges dos Santos, a natureza ad nutum do cargo ocupado e a correlação cronológica entre sua gestão e a nomeação de seu cunhado, considero existentes os requisitos objetivos para caracterização do nepotismo, ainda que inexista ascendência hierárquica do Sr. José Roberto Borges dos Santos sobre a autoridade nomeante.
Nesta esteira, também não constitui elemento essencial a existência de relação de subordinação entre o nomeante e o nomeado, tampouco se presta a ofuscar o fato de o nomeado ser cunhado do Vice da autoridade máxima daquele Conselho.
A alegada capacitação técnica do Sr. Sandro de Oliveira Suares para atuar como Coordenador de Comissão de Especialidade Profissional (peça 14, pp. 3-4) não está sob discussão, sendo irrelevante para a caracterização da irregularidade em epígrafe. Há que restar cristalino que a vedação ao nepotismo não comporta mitigação a depender das habilidades profissionais do nomeado. 
Em outro giro, vale registrar que não guarda relevo para a presente decisão o exame dos fatos à luz da Lei 8.429/1992, inclusive os respectivos precedentes judiciais, dado que não se está a condenar o Sr. Cleber Murilo Pinheiro Sady por ato de improbidade, aspecto que foge à competência desta Casa.
Nesse sentido, as justificativas apresentadas não lograram afastar a responsabilidade do Sr. Cleber Murilo Pinheiro Sady por ter nomeado para a função de Coordenador da Câmara Técnica de Fisioterapia Respiratória e Terapia Intensiva do CREFITO-7 o Sr. Sandro de Oliveira Suares, pelo que proponho seja aplicada ao responsável a censura prevista no artigo 58, inciso II, da Lei Orgânica.
	Ante o exposto, manifesto-me por que o Tribunal aprove o Acórdão que ora submeto à deliberação deste Colegiado.
TCU, Sala das Sessões, em 4 de agosto de 2021.
AUGUSTO SHERMAN CAVALCANTI 
Relator